【裁判字號】    99,台上,4441
【裁判日期】    990715
【裁判案由】    違反政府採購法等罪
【裁判全文】
最高法院刑事判決            九十九年度台上字第四四四一號
上  訴  人  乙○○
選任辯護人  黃心賢律師
上  訴  人  甲○○
            丙○○
上列上訴人等因違反政府採購法等罪案件，不服台灣高等法院台
南分院中華民國九十七年十二月二十九日第二審判決（九十七年
度上訴字第三九二號，起訴案號：台灣嘉義地方法院檢察署九十
四年度偵字第三三０五號），提起上訴，本院判決如下：
    主  文
原判決關於甲○○、乙○○部分均撤銷，發回台灣高等法院台南
分院。
其他上訴駁回。
    理  由
一、撤銷發回（即甲○○、乙○○）部分
本件原判決撤銷第一審關於上訴人甲○○、乙○○部分所為科刑
之判決，改判均各論處其二人共同連續犯恐嚇危害安全罪及共同
意圖使廠商違反其本意投標而施脅迫未遂二罪刑。固非無見。
惟查：（一）、修正前刑法第五十五條所規定之牽連犯，係指以
犯一罪之方法行為犯他罪，或以犯一罪之結果行為另犯他項罪名
者言，亦即以所犯各罪彼此之間互有方法或結果之關係為要件。
原判決事實認定甲○○、乙○○為自台灣糖業股份有限公司虎尾
糖廠（下稱台糖虎尾糖廠）於民國九十三年十二月一日，依政府
採購法所辦理之蔗渣標售及勞務委任採購案中，獲取不法利益，
竟與丙○○（業經本院判決駁回其上訴而告確定，詳如後述）基
於共同犯意之聯絡，於開標前，先施予恐嚇，脅迫以金億陽開發
有限公司（下稱金億陽公司）名義參與投標之廠商周昭陽及以虎
西企業社名義參與投標之廠商王建朝，各違反其本意而依上訴人
等指示之條件投標，然因王建朝不敢投標，周昭陽則堅持依己意
投標，致終未得逞而未遂。另又對以佳松營造有限公司（下稱佳
松公司）名義投標之翁永松出言恐嚇，脅迫使翁永松同意若得標
即予放棄，但因翁永松資格不符未能得標而未得逞。嗣並於周昭
陽依其自定之標價投標而得標後，意圖為自己不法之所有，對周
昭陽出言恐嚇，迫使其交付價值新台幣（下同）六十萬元之蔗渣
等情。苟屬非虛，則上訴人等施脅迫使周昭陽與王建朝違反本意
投標未遂、脅迫使翁永松同意若得標即予放棄、對周昭陽恐嚇取
財三犯行間，彼此似互無方法或結果之牽連關係，原判決理由就
此亦未為任何必要之說明，遽以甲○○、乙○○所犯上開三罪間
，有方法結果之關係，而依牽連犯之規定，僅從情節較重之脅迫
使違反本意投標一罪處斷，自有理由欠備與適用法則不當之違誤
。（二）、政府採購法第八十七條所處罰之強制圍標行為，包括
意圖使廠商不為投標、違反其本意投標，或使得標廠商放棄得標
、得標後轉包或分包，而施強暴、脅迫、藥劑或催眠術等。原判
決事實認定翁永松於上開採購案九十三年十二月一日開標當天中
午十二時許，遭乙○○以電話恐嚇稱其如果得標，必須放棄，否
則將對其不利云云等情。而觀諸卷附台糖虎尾糖廠之招標相關文
件與開標紀錄，翁永松以佳松公司名義所為之投標，於開標當日
上午八時五分許，即將投標文件送由該糖廠收發室簽收，迄當天
下午二時開標結果，佳松公司之投標因未附廢棄物回收再利用文
件，經判定為不合格標而未能得標。從而依規定翁永松投標後能
否於開標前再行補附上開欠缺之投標文件？翁永松有無提出該文
件之能力？苟依規定不得補提或翁永松本即無法提出該文件，則
乙○○等主觀上明知翁永松雖已投標，但未必能得標，並非確定
或可得確定具有得標廠商身分之人，而客觀上翁永松於當天中午
十二時許遭恐嚇時，已因欠缺上開文件而確定無法得標，乙○○
等所為，要難認係構成政府採購法第八十七條第五項、第一項之
脅迫使得標廠商放棄得標未遂罪，應僅屬刑法第三百零四條第二
項、第一項之以脅迫使人行無義務之事未遂罪範疇。又若翁永松
本得補提亦有能力補提上開文件，但由於受乙○○等恐嚇或脅迫
而放棄得標致未補提該等文件，則乙○○等所為，既使翁永松因
此不願補提欠缺之文件而為有效之投標，應已符合政府採購法第
八十七條第一項脅迫使廠商不為投標罪之構成要件。是上開疑慮
，攸關乙○○、甲○○等人罪責之認定，為對公平正義之維護及
彼等利益有重大關係之事項，自有詳為查明釐清之必要。乃原審
未遑為該調查，遽行判決，其證據調查職責猶嫌未盡。以上，或
為甲○○及乙○○上訴意旨所指摘，或係本院得依職權調查之事
項。原判決上述之違背法令影響於事實之確定，本院無可據以為
裁判，應認原判決關於甲○○、乙○○部分，俱有發回更審之原
因。又刑法第三百零五條之恐嚇危害安全罪，係指行為別無目的
，單純以將來加害生命、身體、自由、名譽、財產之事，恐嚇他
人致生危害於安全而言，其所保護者為他人處於寧靜、平和而免
於恐懼之自由；如係出於使人行無義務之事或妨害他人行使權利
之特定目的，而對於他人之生命、身體等，施加強暴、脅迫手段
，以影響其行使權利及不為無義務之事之意思決定自由者，應構
成刑法第三百零四條之強制罪，此罪所保護者，乃意思決定之自
由。原判決事實認定甲○○、乙○○二人夥同丙○○及業經原審
判決確定之呂長霖共計四人，為操控台灣菸酒股份有限公司所屬
竹南、烏日、善化、嘉義、隆田等酒廠出售酒粕之標售價格，藉
以牟利，竟共同基於概括犯意之聯絡，於原判決事實欄一（一）
至（六）所示時、地，連續出言恐嚇戊○○、丁○○、己○○、
林清濤與周淑梅夫婦、吳登峰等多人，以阻止彼等向各該酒廠投
標，標買酒粕等情。如果屬實，則甲○○、乙○○等顯非別無所
圖，單純以將來之惡害，恐嚇戊○○等人，而係出於阻止戊○○
等人向上開酒廠標買酒粕，行使投標權利之目的，以施加危害相
要脅，彼等所為應成立強制罪。原判決徒以甲○○、乙○○等人
係以施加將來之惡害為恐嚇內容，遽認僅成立恐嚇危害安全罪，
已有適用法則不當之違法。且上訴人二人此部分強制犯行，於甲
○○、乙○○上開恐嚇脅迫翁永松若得標即必須放棄之行為，經
調查結果，認應成立以脅迫使人行無義務之事之強制罪時，因二
者於時間上甚為密接，則是否基於概括犯意所為，而有構成連續
犯裁判上一罪之可能，即有進一步查明之必要，是此部分與另原
判決事實欄一（七）（３）所示甲○○、乙○○對周昭陽恐嚇取
財而牽連觸犯恐嚇取財部分，基於審判不可分原則，均併予發回
。
二、駁回（即丙○○）部分
按最重本刑為三年以下有期徒刑、拘役或專科罰金之罪，經第二
審判決者，不得上訴於第三審法院，刑事訴訟法第三百七十六條
第一款定有明文；又第三審上訴書狀，應敘述上訴之理由，其未
敘述者，得於提起上訴後十日內補提理由書於原審法院，已逾上
述期間，而於第三審法院未判決前仍未提出上訴理由書狀者，第
三審法院應以判決駁回之，亦為同法第三百八十二條第一項、第
三百九十五條後段所明定。丙○○被訴恐嚇危害安全部分，原審
係依刑法第三百零五條第一項論處罪刑，該罪最重本刑為二年有
期徒刑，依上開說明，既經第二審判決，自不得上訴於第三審法
院，丙○○就此部分提起上訴，顯為法所不許。又丙○○就違反
政府採購法部分，亦不服原審判決，於九十八年一月十四日提起
上訴，然未敘述理由，迄今逾期已久，於本院判決前仍未提出，
依上開規定，此部分上訴亦非合法。是本件丙○○之上訴，均不
合法，應予駁回。
據上論結，應依刑事訴訟法第三百九十七條、第四百零一條、第
三百九十五條，判決如主文。
中    華    民    國  九十九  年    七    月   十五   日
                      最高法院刑事第四庭
                          審判長法官  張  淳  淙
                                法官  劉  介  民
                                法官  蔡  彩  貞
                                法官  陳  世  雄
                                法官  陳  國  文
本件正本證明與原本無異
                                      書  記  官
中    華    民    國  九十九  年    七    月   三十   日
                                                      V

司法院資訊處製作；財團法人民間司法改革基金會備份。
